【裁判字號】    85,台上,2527
【裁判日期】    851107
【裁判案由】    清償借款
【裁判全文】
最高法院民事判決                              八十五年度台上字第二五二七號
    上  訴  人  丙○○
    上  訴  人  乙○○
                甲○○ 即蔡.
右當事人間請求清償借款事件，兩造對於中華民國八十五年一月二十二日台灣高等法
院台南分院第二審更審判決（八十四年度上更(一)字第八九號），各自提起上訴，本院
判決如左：
    主  文
原判決關於駁回上訴人丙○○之訴及該訴訟費用部分廢棄，發回台灣高等法院台南分
院。
上訴人甲○○、乙○○之上訴駁回。
第三審訴訟費用，關於駁回上訴部分，由上訴人甲○○、乙○○負擔。
    理  由
本件上訴人丙○○起訴主張：對造上訴人甲○○（原名為蔡永富）於民國八十一年五
月二十六日以伊及另一對造上訴人乙○○為連帶保證人向嘉義縣水上鄉農會（下稱水
上鄉農會）借款新臺幣（下同）四百八十萬元，清償期為八十二年十一月二十六日。
惟屆期甲○○無資力償還，經伊以連帶保證人之地位於八十三年五月五日向水上鄉農
會代償借款及利息共四百七十七萬三千五百六十八元等情。爰依民法第七百四十九條
規定，求為命甲○○償還代償之借款二百三十八萬六千七百八十四元；依同法第七百
四十八條、第二百八十一條規定，求為命乙○○償還其平均分擔額二百三十八萬六千
七百八十四元，並各自償還或免責日之翌日即八十三年五月六日起至清償日止加計法
定遲延利息之判決（第一審駁回丙○○超過年息百分之五計算之利息請求，未據其聲
明不服）。
上訴人甲○○、乙○○則以：前開借款係丙○○提供土地，以有農會會員資格之甲○
○名義借款，投資於中富企業股份有限公司（下稱中富公司），自不得向伊二人求償
；縱令非丙○○投資於中富公司，亦係丙○○以甲○○名義借得款項後，出借於中富
公司，其僅能向中富公司求償。此外甲○○曾於八十二年九月二十七日，代丙○○償
還水上鄉農會借款本息四十三萬八千六百三十五元；代償還賴遠城為借款人，丙○○
為連帶保證人之借款本息三百三十四萬三千六百五十四元，上揭二筆清償合計三百七
十八萬二千二百八十九元，丙○○獲有對水上鄉農會債務消滅之利益，而為不當得利
，甲○○據以主張抵銷，丙○○請求伊各償還二百三十八萬六千七百八十四元本息，
即無理由等語。資為抗辯。
原審將第一審所為命甲○○、乙○○各給付二百三十八萬六千七百八十四元本息之判
決，一部廢棄，改判駁回丙○○該部分之訴，一部維持，駁回甲○○、乙○○該部分
上訴係謂：丙○○所主張之前揭事實，業據提出借據、水上鄉農會代償還借款證明書
可稽；甲○○、乙○○亦予以承認，惟以前情為辯。查依卷附之臺灣省建設廳中富公
司變更登記事項卡暨其董監事股東名冊所載，該公司於八十年九月十日變更登記，董
事長為賴遠城、董事為蔡永富（即甲○○）、乙○○，三人股數各為二百股，監察人
莊靜雯一百二十股，股東丙○○、賴錦松各五十股、賴蔡秀卿一百五十股、賴銀盆三
十股，每股股金為一萬元。又賴遠城為丙○○之子；丙○○係甲○○之姑丈；賴蔡秀
卿為賴遠城之妻；乙○○為賴蔡秀卿之弟，莊靜雯為甲○○之妻；賴錦松、賴銀盆為
丙○○之子女，為兩造所不爭執。據證人賴遠城生前於更審前原審證稱：「蔡永富、
乙○○都是（中富）公司的董事，公司是我們三個人的」，「公司是我們三個人在經
營，我四股，他們二人各三股，其他的股東僅是人頭」等語，參以賴蔡秀卿、莊靜雯
之證言，中富公司實際設立、經營及投資者為賴遠城及乙○○、甲○○等三人，其他
之股東均係人頭。又依前開中富公司變更登記事項卡及股東名冊所載，縱認丙○○為
中富公司股東，惟其股數僅五十股，股金共五十萬元而已，乙○○、甲○○謂丙○○
以甲○○名義借款四百八十萬元投資中富公司，有悖於一般經驗法則。且丙○○原即
為水上鄉農會會員自六十七年十一月六日即設有帳戶，據水上鄉農會承辦貸款人員賴
健榮證稱：丙○○借款額度並未達限額，可以再借款等情。顯見甲○○、乙○○所辯
：因丙○○不具水上鄉農會會員資格，而借用甲○○名義借款四百八十萬元以投資中
富公司云云，係屬不實。雖證人賴遠城生前曾證稱：系爭借款是中富公司所借，由丙
○○提供土地為保證人，以甲○○名義借用，借款均轉入其妻賴蔡秀卿帳戶，由中富
公司支用，亦由該公司支付利息等語。惟查丙○○已於八十年十一月三日以賴遠城及
賴銀盆為保證人向水上鄉農會申貸統一農貸五百萬元，貸出後將該款交付中富公司使
用，並由中富公司付本息於水上鄉農會，業據丙○○提出水上鄉農會農貸申請書、轉
帳資料為證，復為甲○○、乙○○所不爭執。而系爭借款依賴遠城所稱：蔡永富名義
借的，由我父親提供土地做保證人，也是他們自己去向我父親講的等語，及該筆借款
四百八十萬元，由水上鄉農會存入甲○○帳戶內，於同日再將其中四百七十萬三千元
轉存入賴蔡秀卿帳戶內，有甲○○及賴蔡秀卿存款明細分類卡影本在卷可證各情觀之
，甲○○借得之款與交付於中富公司之款，金額尚非相同。則丙○○否認係其借甲○
○名義，向水上鄉農會借款，再借與中富公司週轉，自屬可信。從而本件系爭借款係
甲○○所借，而丙○○為其連帶保證人，至堪認定。至於甲○○將其所借得之款項轉
借於中富公司，乃係其一己之事，自不可以其與賴遠城共同經營中富公司虧損倒閉而
謂該項借款係丙○○借於中富公司之款項。次查甲○○於八十二年九月二十七日確代
償還丙○○向水上鄉農會之借款本息四十三萬八千六百三十五元（即前述以丙○○名
義借款之五百萬元未償還之部分）；及代償賴遠城為借款人丙○○為連帶保證人之借
款本息三百三十四萬三千六百五十四元，有代償還借款證明書、水上鄉農會八十三年
十一月三十日嘉水信字第三○○六號復函暨附件借據、借款申請書、償還傳票可證，
丙○○對此亦不爭執。然甲○○就前揭二債務，既非保證人亦非擔保物之提供人，就
債之履行並無利害關係，亦非基於替第三人清償之意思而為代償，為兩造所不爭執。
而因甲○○之清償，丙○○獲有對水上鄉農會債務消滅之利益，致甲○○受有損害，
乃不當得利，且均屆清償期，則甲○○請求丙○○返還，並與丙○○之代償金額主張
抵銷，自無不合。丙○○代償之本息四百七十七萬三千五百六十八元，經抵銷後甲○
○尚負欠丙○○九十九萬一千二百七十九元。丙○○本於保證人之求償法則，請求甲
○○如數給付並自八十三年五月六日起加計法定遲延利息，為無不合，逾此部分之請
求，即非有據。復按連帶債務人中之一人，因清償或其他行為致他債務人同免責任者
，得向他債務人請求償還其各自分擔之部分，並自免責時起之利息，民法第二百八十
一條第一項定有明文。丙○○與乙○○同為甲○○向水上鄉農會貸款四百八十萬元之
連帶保證人，依民法第七百四十八條規定，應連帶負保證責任，丙○○雖代償貸款本
息四百七十七萬三千五百六十八元，然主債務人甲○○主張抵銷之結果丙○○得代位
行使之債權額僅九十九萬一千二百七十九元，同為保證人之乙○○其所應分擔之部分
，依民法第二百八十條之規定，為九十九萬一千二百七十九元之二分之一即四十九萬
五千六百三十九元五角。丙○○請求乙○○如數給付並自八十三年五月六日起加計法
定遲延利息，為無不合，逾此部分之請求，不應准許云云。
茲分敘如左：
關於廢棄發回部分：
按因清償債務而為給付，於給付時明知無給付之義務者，不得請求返還。民法第一百
八十條第三款定有明文。關於甲○○就清償丙○○前揭二筆債務，本院前次發回時，
已謂：「甲○○之第三人清償，其就債之履行有無利害關係﹖對於該債務非為自己之
債務，有無認識﹖與其得否依不當得利請求丙○○返還，而主張抵銷，所關至切。」
，乃原審仍未遑細心勾稽，詳為審酌，遽以前開理由而為丙○○不利之論斷，即有可
議。丙○○上訴論旨，指摘原判決對其不利部分不當，求予廢棄，非無理由。
關於上訴駁回部分：
原審以前揭理由認定甲○○應給付丙○○九十九萬一千二百七十九元本息；乙○○應
給付丙○○四十九萬五千六百三十九元五角本息，並於原判決附表說明：如甲○○已
履行給付，乙○○免給付義務，而為該二人敗訴之判決部分，經核於法並無違誤。甲
○○、乙○○上訴論旨，猶就原審取捨證據、認定事實之職權行使，指摘原判決關此
部分不當，求予廢棄，非有理由。
據上論結，本件丙○○之上訴為有理由；甲○○、乙○○之上訴為無理由。依民事訴
訟法第第四百七十七條第一項、第四百七十八條第一項、四百八十一條、第四百四十
九條第一項、第七十八條，判決如主文。
中      華      民      國    八十五    年     十一     月      七      日
                              最高法院民事第三庭
                                  審判長法官  范  秉  閣
                                        法官  朱  錦  娟
                                        法官  朱  建  男
                                        法官  許  澍  林
                                        法官  蘇  茂  秋
      右正本證明與原本無異
                                              書  記  官
中      華      民      國    八十五    年     十一     月     二十三   日


司法院資訊處製作；財團法人民間司法改革基金會備份。
